【裁判字號】    92,判,1180
【裁判日期】    920905
【裁判案由】    綜合所得稅
【裁判全文】
最  高  行  政  法  院  判  決                  九十二年度判字第一一八○號
    上  訴  人  乙○○
                丙○○
    被 上訴 人  財政部臺北市國稅局
    代  表  人  甲○○
右當事人間因綜合所得稅事件，上訴人不服中華民國九十年四月十九日臺北高等行政
法院八十九年度訴字第一六二九號判決，提起上訴。本院判決如左：
    主  文
上訴駁回。
上訴審訴訟費用由上訴人負擔。
    理  由
本件上訴人八十六年度綜合所得稅結算申報，經被上訴人分別核定上訴人乙○○綜合
所得總額新臺幣（下同）一、○八五、八一三元，淨額六○、八一三元，應退稅額二
八、二五一元。上訴人丙○○綜合所得總額一、一一三、六七九元，淨額三○七、三
一○元，應退稅額六○、一九一元。乙○○就核定其配偶莊陳文枝取自德順鋼鐵廠股
份有限公司（下稱順德公司）之營利所得五○八、六二○元，丙○○就核定其扶養親
屬陳罔養取自順德公司之營利所得五○八、六二○元不服，分別申請復查及訴願，均
遭駁回，遂合併起訴主張：被上訴人認定順德公司分發「股東保管款」，莊陳文枝、
陳罔養各領得五○八、六二○元。嗣德順公司於八十六年度解散，將上開「股東保管
款」轉為「盈餘」分派，並申報扣繳所得稅。惟無論公司之股息、紅利等營利所得或
股東保管款，均係公司所發款項，自應由公司帳戶支出，始稱合理。前述股東保管款
，除民國八十三年二月五日所發者（莊陳文枝、陳罔養各領得二八、六二○元），係
由順德公司華南銀行松山分行第五六五八之二帳號支出外，餘均出於周振輝個人之合
作金庫松興友庫第○一二三四五帳戶，係私人借貸關係，絕非德順公司所交付，自非
盈餘分配。被上訴人以之為營利所得，併入計算所得，並非有據，為此訴請撤銷訴願
決定及原處分。
被上訴人則以：順德公司於八十六年五月二日決議解散，選任蔡修明為清算人，依清
算程序分配剩餘財產，並依財政部六十五年一月二十七日台財稅第三○五三三號函釋
，扣除股本後，計算各股東應稅清算所得，再依法扣繳，填報扣繳憑單。被上訴人依
該公司帳載資料及扣繳憑單，核定莊陳文枝及陳罔養之營利所得，並無不合。上訴人
主張所領取之款項部分出自周振輝（德順公司董事長）私人帳戶，但難謂其非德順公
司所分發應課稅之營利所得等語，資為抗辯。
原審審酌全辯論意旨及調查證據之結果，以：乙○○之妻莊陳文枝及丙○○之母陳罔
養為德順公司股東，而於七十九年至八十三年間，陸續自順德公司領得保管款項各五
○八、六二○元，嗣德順公司八十六年度解散，並將該公司已往交由股東保管之「股
東保管款」轉為「盈餘」分派，並申報扣繳所得稅。上訴人主張上開款項，僅各二八
、六二○元係由順德公司所交付，可轉為盈餘分派，其餘各四八○、○○○元則為借
貸關係，非取自公司資金，無從轉為盈餘云云，惟查上開各四十八萬元之現金，係開
立德順公司董事長周振輝個人戶頭之支票交付予莊陳文枝、陳罔養二人，並已兌現，
為兩造所承認，且有支票影本在卷可資佐證。且據德順公司負責人周振輝及德順公司
清算人蔡修明分別出具說明書，明確說明分給莊陳文枝、陳罔養二人之各五○八、六
二○元中，其中四八○、○○○元係從已往發給全體股東之保管款三二、○○○、○
○○元內，依莊陳文枝、陳罔養二人占全部投資比例計算出來之金額，往後德順公司
於八十六年間清算時，計算出有盈餘三二、○○○、○○○元應分配給股東，故將上
開已分給股東之保管款改列為發給股東之股利。另外二八、六二○元則是順德公司於
八十三年二月五日將一、九○八、○○○元按股東持股比例計算，交由莊陳文枝、陳
罔養二人保管之金額，而於八十六年十二月沖轉為發給股東之股利等情，並有收據、
明細表及支票等書據影本附卷，可證周振輝及蔡修明二人出具之說明書內容為真正。
又依卷附之臺灣士林地方法院檢察署八十七年度偵字第七七四○號、第九四七九號、
第一○九七四號、第一一一七七號、八十八年度偵字第一五二三號、第一七○○號不
起訴處分書所載，莊陳文枝、陳罔養二人於向檢察官提出告訴時，即明指：「周振輝
在任職德順公司期間，以個人名義，在合作金庫松興支庫開設第○一二三四五帳號，
供德順公司使用」云云，是以德順公司透過上開帳戶來支付股東之保管款，與經驗法
則並無不合，上訴人主張：「因為資金從周振輝個人戶頭流出，所以該等資金即不可
能是德順公司之款項」云云，難予採信。上開不起訴處分書復記載，德順公司於七十
九年間出售公司廠房獲得收益以後，因不知清算程序，即陸續將資金八三、九○○、
○○○交給股東，其中有股本、紅利及股東往來款，而莊陳文枝、陳罔養二人各分一
、二五○、○○○元。後於八十六年辦理清算，計算結果，確定全部盈餘為三三、九
○八、○○○元，而莊陳文枝、陳罔養二人依比例應分得股東盈利為五○八、六二○
元。其間相隔數年之久，應有多項應扣除之支出（如股本、費用、損失甚或是股東往
來款）產生，周振輝復已提出計算依據說明至八十六年間之未分配盈餘為三二、九○
八、○○○元，並經主管機關審核無誤，堪認屬實。莊陳文枝、陳罔養二人分得之一
、二五○、○○○元既係自德順公司陸續取得者，且在計算盈餘時，已自其中各自扣
除七四九、八八○元（已超過股本各二七○、○○○元）。上訴人如認為五○八、六
二○元中之四八○、○○○元應再排除於股東獲利範圍內，自應說明其緣由。至於德
順公司歷年之資產負債表上記載現金或存款不足支付上開八三、九○○、○○○元一
節，其原因在前開不起訴處分書亦已載明，即因順德七十九年十一月二十三日股東會
上授權周振輝以公司名義買賣臺北市○○街房地，但由周振輝自負盈虧。故公司帳上
有價值八○、○○○、○○○元之房地固定資產之記載。由此足知，上開德順公司七
十八年至八十二年之歷次資產負債表上，僅係由會計師依公司表面之文書資料而制作
，並不足以真實反映德順公司之真實情況，上訴人持該等資產負債表為憑，主張「周
振輝、蔡修明出具之說明書內容不實」一節，尚無可採。況上訴人就取得現金之原因
關係始終拒絕提出任何證據證明，雖依客觀證明責任之分配原則，應由被上訴人證明
「該二筆款項屬德順公司分配予公司股東之股利分配款」之「待證事實」。但隨著訴
訟進行，兩造各自舉出證據為訴訟之攻防後，法院已獲致上開「待證事實」應屬真實
之確切心證，上訴人卻拒絕提出任何反證以推翻或動搖本院已獲致之確信，自應認上
訴人此部分事實主張，不足採信。原處分所為稅捐核課，並無不當，訴願決定予以維
持亦無違誤等為其判斷之基礎，而以上訴人之訴為無理由，駁回其訴，核無違誤。上
訴意旨仍執陳詞，以原審取捨證據，認定事實之職權行使，指摘原判決違背經驗、論
理法則，聲明廢棄，非有理由，應予駁回。
據上論結，本件上訴為無理由，爰依行政訴訟法第二百五十五條第一項、第九十八條
第三項前段、第一百零四條、民事訴訟法第八十五條第一項前段，判決如主文。
中    華    民    國    九十二      年      九        月      五        日
                    最 高 行 政 法 院  第 一 庭
                                審 判 長 法  官      黃  綠  星
                                         法  官      高  啟  燦
                                         法  官      蔡  進  田
                                         法  官      黃  璽  君
                                         法  官      廖  宏  明
右  正  本  證  明  與  原  本  無  異
                                         法院書記官  邱  彰  德
中    華    民    國    九十二      年      九        月      八        日


司法院資訊處製作；財團法人民間司法改革基金會備份。
